臺灣基隆地方法院民事簡易判決
110年度基簡字第671號
原      告  永豐商業銀行股份有限公司

法定代理人  陳嘉賢  
訴訟代理人  楊予銣  
            劉婉麗  
            張靖淳  
            蘇稜詔  
被      告  林進財  
            林陳猜  
            林寶琴  
            林俊達  
兼上列 4人  林進順  
訴訟代理人 
被      告  林寶真  
            林寶麗  
上列當事人間撤銷遺產分割協議等事件，本院於民國110年10月7
日言詞辯論終結，判決如下：
    主      文
原告之訴駁回。
訴訟費用由原告負擔。
    事實及理由
一、按訴狀送達後，原告不得將原訴變更或追加他訴，但請求之
    基礎事實同一、減縮應受判決事項之聲明，及不甚礙被告之
    防禦及訴訟之終結者，不在此限，民事訴訟法第255條第1項
    第2款、第3款、第7款分別定有明文。原告起訴時，係以林
    進財、林陳猜、林寶琴、林進順、林寶真、林寶麗為被告，
    依民法第244條第1項、第4項規定，求為撤銷附表所示土地
    、建物（下各稱系爭土地、系爭建物）之遺產分割債權行為
    及其所有權移轉登記之物權行為，及請求塗銷系爭土地之所
    有權移轉登記並回復全體公同共有，暨按全體繼承人之應繼
    分比例分割。嗣於本院審理時，具狀追加林俊達為被告，求
    為撤銷系爭土地之遺產分割債權行為及其所有權移轉登記之
    物權行為，暨請求塗銷系爭土地之所有權移轉登記並回復為
    被繼承人林龍童所有，核其所為訴之追加，係基於林龍童遺
    產分割之同一基礎事實，另撤回按應繼分比例分割遺產，核
    屬減縮應受判決事項之聲明，至於更正撤銷遺產分割協議之
    標的及回復登記之內容，僅係補充或更正事實上或法律上之
    陳述，並未變更訴訟標的，合於上開規定，應予准許。
二、原告主張：被告林進順積欠原告新臺幣（下同）1,437,832
    元及利息、違約金，於其父林龍童於109年10月27日死亡後
    ，並未拋棄繼承，與其餘繼承人即被告林陳猜、林寶琴、林
    寶真、林寶麗、林進財、林俊達成立遺產分割協議（下稱系
    爭遺產分割協議），將林龍童所遺系爭土地歸由被告林陳猜
    取得，於110年5月4日辦理分割繼承登記，被告林進順將繼
    承遺產之權利無償移轉予被告林陳猜，已害及原告之債權，
    為此依民法第244條第1項、第4項規定，求為撤銷被告就系
    爭土地所為分割協議之債權行為及所為分割繼承登記之物權
    行為，並命塗銷分割繼承登記之判決。並聲明：㈠被告就系
    爭土地所為遺產分割債權行為及其所有權移轉登記之物權行
    為，應予撤銷。㈡被告應將系爭土地所為分割繼承登記予以
    塗銷，並回復登記為被繼承人林龍童所有。　　
三、被告抗辯如下：
　㈠被告林進順部分：父親過世後，子女都同意將房子留給母親
    住。
　㈡被告林寶真部分：遺產是父母辛苦取得的，林進順因為不懂
    法律所以沒有辦理拋棄繼承，也不知道為何其他繼承人會變
    成被告。
　㈢被告林寶琴、林寶麗、林進財、林俊達部分：同林進順、林
    麗真所述。
　㈣並均答辯聲明：原告之訴駁回。
四、原告主張被告林進順積欠原告1,437,832元及利息、違約金
    未清償，訴外人林龍童於109年10月27日死亡，被告為其全
    體法定繼承人，均未拋棄繼承，並於109年4月22日就林龍童
    所遺系爭土地協議分割歸由被告林陳猜取得，於110年5月4
    日辦理分割繼承登記等事實，業據原告提出臺灣板橋地方法
    院91年度民執辰字第5842號債權憑證、強制執行金額計算書
    分配表、土地登記第二類謄本、家事事件公告查詢結果等件
    影本為證，並有新北市瑞芳地政事務所110年8月17日新北瑞
    地登字第1106077665號函附登記資料，及被告戶籍謄本在卷
    可憑，且為被告所不爭執，堪信為真正。
五、原告主張被告就系爭土地所為分割協議及分割繼承登記之行
    為，害及原告之債權，依民法第244條第1項、第4項規定應
    予撤銷等情，本院判斷如下：
  ㈠按民法第244條第1項之撤銷訴權，依同法第245條規定，自債
    權人知有撤銷原因時起，1年間不行使而消滅。該項法定期
    間為除斥期間，其時間經過時權利即告消滅。此項除斥期間
    有無經過，縱未經當事人主張或抗辯，法院亦應先為調查認
    定，以為判斷之依據（最高法院85年台上字第1941號判例意
    旨參照）。查被告林陳猜於110年5月4日以分割繼承為原因
    ，辦理系爭土地所有權分割繼承登記，有土地登記第二類謄
    本在卷可稽，原告於110年7月22日提起本件訴訟，未逾民法
    第245條所定行使撤銷權之1年除斥期間，自屬合法。
  ㈡次按債務人所為之無償行為，有害及債權者，債權人固得依
    民法第244條第1項規定，聲請法院撤銷之，但應先證明債務
    人所為之行為係屬無償行為。又遺產分割之目的，旨在廢止
    遺產公同共有關係。故分割遺產，應就全部遺產一體為之。
    惟遺產之協議分割，究屬處分財產之行為，經全體繼承人同
    意，非不得就其中一部，先為分割，日後再就剩餘遺產完成
    分割協議，仍可達消滅公同共有關係之目的。於此情形，部
    分繼承人是否以意思表示，將其可受分配之遺產，全部歸由
    他繼承人分得，而構成無償行為，應就全部分割協議合併觀
    察，始足認定。倘繼承人僅於一部分割協議中，同意該部分
    遺產全部分歸他繼承人取得，因其仍可於後續分割協議中，
    就剩餘遺產受分配，整體觀之，其先行一部遺產分割協議所
    為遺產分歸他繼承人之意思表示，非可逕認屬無償行為。查
    林龍童之遺產除系爭土地外，尚有系爭建物，迄今仍由被告
    公同共有，有財政部臺灣省北區國稅局遺產稅免稅證明書、
    新北市政府稅捐稽徵處瑞芳分處110年8月17日新北稅瑞一字
    第1105577031號函附房屋稅籍證明書附卷可憑，且為兩造所
    不爭執，被告於110年4月22日協議分割系爭土地，僅屬林龍
    童遺產之一部協議分割。因此，被告林進順就系爭建物另為
    分割協議時，非不得另受遺產之分配，原告亦未證明被告林
    進順確未分得林龍童旺之其他遺產，則被告林進順在系爭遺
    產分割協議，同意系爭土地全部分歸被告林陳猜1人取得之
    意思表示，尚難逕認屬無償行為，原告主張系爭遺產分割協
    議係屬無償行為云云，並非可取。
　㈢另民法第244條所規定之撤銷訴權，僅得訴請撤銷債務人之行
    為，倘債務人之行為與他人共同為之，亦僅該債務人之行為
    得單獨而分離者，始得訴請撤銷（最高法院82年度台上字第
    135號判決意旨參照）。本件被告固出具遺產分割協議書，
    表明其等同意系爭土地由被告林陳猜繼承取得，惟被告林進
    財、林寶琴、林寶真、林寶麗、林俊達並不是民法第244條
    所稱之「債務人」亦不是同條所指之「受益人」客觀上被告
    林進財、林寶琴、林寶真、林寶麗、林俊達本不是原告得依
    民法第244條規定行使撤銷權之對象，而遺產分割協議是全
    體繼承人之共同行為，被告林進順於分割遺產時放棄繼承系
    爭土地之行為，不能從全體繼承人之遺產分割協議中分離，
    而僅單獨撤銷債務人即被告林進順及受益人即被告林陳猜之
    行為，原告自無從依民法第244條規定主張撤銷全體繼承人
    之系爭遺產分割協議。
六、綜上所述，本件依現有事證，不足以認定被告間就系爭土地
    所為遺產分割協議之債權行為及分割繼承登記之物權行為，
    屬被告林進順之無償行為，原告依民法第244條第1項、第4
    項規定，請求撤銷被告間所為遺產分割協議之債權行為，及
    分割繼承登記之物權行為，並塗銷分割繼承登記以回復登記
    為林龍童所有，均無理由，不應准許。
七、本件事證已經明確，兩造其餘攻擊防禦方法及證據，核與判
    決之結果不生影響，爰不一一論駁，併此敘明。
八、結論：本件原告之訴為無理由，依民事訴訟法第78條，判決
    如主文。　　
中　　華　　民　　國　　110 　年　　10　　月　　21　　日
                  基隆簡易庭法　官　陳湘琳　　　　　
以上正本係照原本作成。
對於本件判決如有不服，應於收受送達後20日內向本院提出上訴
書狀，上訴於本院合議庭，並按他造當事人之人數附具繕本。如
委任律師提起上訴者，應一併繳納上訴審裁判費。 
中　　華　　民　　國　　110 　年　　10　　月　　21　　日
                            書記官　林亭如
附表:
編號 遺 產 項 目   1 土地：新北市○○區○○段000地號土地（面積：120.79平方公尺，權利範圍：1分之1）  2 建物：新北市○○區○○街000號房屋（權利範圍：1分之1）